臺灣臺北地方法院民事判決
111年度國字第1號
原      告  盧郭細  

訴訟代理人  盧紀鐃  
被      告  內政部營建署城鄉發展分署

法定代理人  陳興隆  
被      告  林正揚  
訴訟代理人  王雅芳律師
上列當事人間請求國家賠償等事件，本院於民國111年4月12日言
詞辯論終結，判決如下：
    主  文
原告之訴駁回。
訴訟費用由原告負擔。
    事實及理由
壹、程序方面
一、按依國家賠償法請求損害賠償時，應先以書面向賠償義務機
    關請求之；賠償義務機關拒絕賠償，或自提出請求之日起逾
    30日不開始協議，或自開始協議之日起逾60日協議不成立時
    ，請求權人得提起損害賠償之訴，國家賠償法第10條第1項
    及第11條第1項前段分別定有明文。原告本件國家賠償請求
    ，前經原告於民國110年11月16日以書面向被告内政部營建
    署城鄉發展分署(下稱被告分署)請求國家賠償，經被告分署
    於同月19日發函拒絕等情，有協議通知書、被告分署110年1
    1月19日城規字第1100009144號函等在卷可憑（院卷一第33
    至41頁），足證原告已依國家賠償法所規定踐行與賠償義務
    機關之協議先行程序，從而，原告對被告分署提起本件國家
    賠償之訴，符合法定程式，先此敘明。
二、按不變更訴訟標的，而補充或更正事實上或法律上之陳述者
    ，非為訴之變更或追加，民事訴訟法第256條亦有明文。查
    本件原告起訴聲明原為:「請判決被告林正揚及被告分署於9
    6年編訂台灣省都市計畫述要，關於板橋都市計畫發布日期
    有登載不實情事，違法侵害原告自由權利，被告應賠償原告
    新臺幣(下同)1,500,001元」，嗣於111年2月9日具狀更正聲
    明為「請判決被告等應賠償原告1,500,001元」(院卷二第55
    、221頁)，依前揭說明，核屬更正之陳述，併予敘明。
貳、實體方面
一、原告主張：
　㈠台灣省都市計畫審核分為2階段，第1階段由内政部於43年11
    月26日，依28年6月8日公布施行之都市計畫法第6條規定，
    會同國防部、交通部、經濟部、教育部、專家2人、建設廳
    及内政部等官員，組成台灣省都市計畫審核小組臨時任務編
    組，自43年12月1日起至44年3月30日止，每週一、三、五在
    臺北市南陽街建設廳招待所開會討論都市計畫審核會議，期
    間內共召開87次會議。自台灣省都市計畫審核小組第1至87
    次會議記錄所示，於43年12月15日第10次會議中論及板橋都
    市計畫圖及說明書，該次會議記錄並未登載板橋都市計畫送
    審通過，且其餘會議記錄亦未登載板橋都市計畫核准通過。
　㈡惟新北市工務局於109年5月14日以新北工建字第1090825652
    號函，檢附被告分署96年編訂之台灣省都市計畫述要，以板
    橋都市計畫於44年4月26日（或2月26日）發布實施，提出與
    原告間行政訴訟，經臺北高等行政法院108年度訴更一字第5
    5號訴訟採認為證。原告於110年11月2日備妥43年11月至44
    年3月30日，台灣省都市計畫審核小組全部87次會議紀錄，
    請求被告分署說明板橋都市計畫經核准發布於44年4月26日
    之會議記錄或公文書，經被告分署於110年11月4日以城規字
    第1100007665號函回覆，參考前臺北縣政府發布之資料登錄
    ，其無旨案相關資料。然被告分署係板橋都市計畫之審核主
    管機關，其編載台灣省都市計畫述要應依核准記錄，而非以
    前臺北縣政府提供資料為據，且其知情無旨案相關資料仍錯
    誤登載，拒絕修改台灣省都市計畫述要，造成原告就門牌號
    碼新北市○○區○○街00巷0弄0號房屋（下稱系爭房屋）之法定
    空地，即新北市○○區○○段0000000000000000000地號等5筆土
    地所有權及使用權喪失。又系爭房屋為61板建字第766號建
    照執照之建築物，應享有建築線之通行自由權，惟前臺北縣
    政府核發61板建字第766號建造執照時，就非建築法適用地
    區之建築基地核發建造執照，且未遵守60年12月22日所公布
    建築法審核建築基地，包括：建築基地所取之土地所有權人
    使用同意書之範圍未符合一宗土地之規定、無建築法第48條
    所定建築線指界、違反當時適用都市計畫法第29條土地使用
    分區管制，對未編定土地使用分區之土地設定使用分區。究
    其原因，係為61板建字第766號建造執照因在未實施都市計
    畫地區，故未依60年12月22日所公布實施建築法為審核，而
    依33年9月21日所公布實施建築法審核。
　㈢綜上，原告61板建字第766號建照執照之建築物，其土地使用
    分區標示為未編定使用分區即不分區，且台灣省都市計畫審
    核小組全部87次會議記錄亦證實原告61板建字第766號建造
    執照之建築基地為60年12月22日所公布實施之建築法第3條
    所定未實施都市計畫地區，即非建築法適用地區。故被告違
    法將板橋都市計畫於44年4月26日公布實施，經原告於110年
    11月16日請求國家賠償，為被告分署所拒，是原告因被告分
    署違背職務登載不實，侵害其法定空地所有權、使用權及建
    築線之通行自由權。又系爭房屋為61板建字第766號建造執
    照之建築物，其法定空地範圍包括上開新北市○○區○○段0000
    000000000000000號等5筆土地，依該等土地公告現值及面積
    計算價值，合計為224,145,000元，原告參酌該土地街景繁
    榮、交通及生活機能便利，認應依該土地公告現值年息5%，
    計算使用權損失為每年11,207,250元，故原告請求侵權行為
    損害賠償為1,500,001元，即為合理。
　㈣被告林正揚負責建築管理職務，明知建築法第11條未規定建
    築基地僅限土地所有權人同意建築使用之土地，又前臺北縣
    政府於同意核發61板建字第766號建照執照時，應即取得符
    合建築法所定一宗土地範圍之建築基地之土地所有權人使用
    同意書，被告林正揚竟故意謊稱該建築基地係經土地所有權
    人同意建築使用。再者，被告林正揚明知板橋都市計畫發布
    日，係依前臺北縣政府之公布資料，仍以被告分署96年編訂
    之台灣省都市計畫述要為據，係故意以不實資料違法侵害原
    告權利。　　
　㈤爰依國家賠償法第2條及民法第184條、第197條等規定，提起
    本件訴訟，並聲明：被告等應賠償原告1,500,001元。
二、被告分署答辯：板橋都市計畫案之審核主管機關並非被告分
    署，而係各級都市計畫委員會，是被告分署自無登載都市計
    畫核定内容之權限。又被告分署為都市計畫規劃及研究機關
    ，因作業需要，參考前臺北縣政府發布資料，於96年編訂台
    灣省都市計畫述要，是台灣省都市計畫述要，係彙整各地方
    政府提供之都市計畫資訊，僅作為都市計畫規劃參考。 再
    者，板橋都市計畫依82年發布實施之「變更板橋都市計畫(
    第1次通盤檢討)計畫書」，載以板橋市各現行都市計畫公布
    實施時期先後不一，最早者為板橋修訂都市計畫，於27年11
    月26日公告實施，業於原告申請建造執照時已有板橋都市計
    畫存在。又據76年4月2日發布實施之「變更板橋都市計畫(
    第1次公共設施通盤檢討)計畫書，載明板橋修訂都市計畫(
    市中心地區）於27年11月26日日據時代公佈之舊都市計畫，
    經國民政府於44年2月26日追認，於62年12月3日修訂，是板
    橋都市計畫經追認後，於何時發布實施，應洽新北市政府等
    語，爰聲明:⒈原告之訴駁回。⒉如受不利判決，願供擔保，
    請准宣告免為假執行。
三、被告林正揚答辯：　　
　㈠原告自104年間起屢向其任職之新北市政府工務局函詢，非其
    所有之新北市○○區○○段0000000000000000000地號等5筆土地
    ，是否為其所有系爭房屋之法定空地，經新北市政府工務局
    認定該5筆土地均非屬系爭房屋之法定空地，原告即提起行
    政訴訟請求補登該5筆土地為法定空地，經臺北高等行政法
    院以108年度訴更一字第55號審理，其擔任訴訟代理人，經
    查閱台灣都市計畫述要第一冊，其上載明系爭房屋座落之新
    北市○○區○○段000地號土地，於44年4月26日已發布都市計畫
    ，為訴訟答辯事宜，爰簽辦109年5月14日新北工建字第1090
    825652號函，檢送答辯狀及台灣都市計畫述要第一冊，經機
    關首長核可後發文，於109年8月27日經臺北高等行政法院判
    決駁回原告之訴確定。
　㈡原告主張其享有建築法應有權利、建築基地不在建築法適用
    地區之自由權，及建築基地依建築法應有建築線之通行自由
    權，惟該等權利內涵並不明確，且法令之適用應非屬自由權
    可得涵攝範圍。又觀諸原告之損害計算，其主張之權利似為
    新北市○○區○○段0000000000000000000號等土地之使用權及
    建築線通行權等，惟原告曲解法定空地之意涵，又新北市○○
    區○○段0000000000000000000號等5筆土地並非61板建字第76
    6號建造執照之法定空地，原告更非該5筆土地之所有權人，
    原告當無使用該土地之權利，亦無請求將該5筆土地列為法
    定空地之公法上請求權，故原告所指5筆土地之使用權及建
    築線通行權並不存在，況經臺北高等行政法院108年度訴更
    一字第55號判決否認在案。況訴外人倪正沁、倪祐沁、倪祚
    沁、倪又安、倪易安始為該5筆土地之所有權人，其發現該5
    筆土地遭原告占用，提起拆屋還地及返還不當得利訴訟，經
    臺灣新北地方法院106年度訴字第1376號判決原告敗訴，復
    經臺灣高等法院107年度上易字第1265號駁回上訴確定，益
    證原告所指權利，除權利內涵不明確外，該等權利更不存在
    。再退萬步言，系爭房屋61板建字第766號建造執照無論是
    否適用建築法規，該5筆他人所有土地，既非為土地所有權
    人同意供申請建築使用，自非屬建築執照申請範圍之建築基
    地，遑論為建築法第11條所定之法定空地。
　㈢新北市政府工務局前已多次回覆原告，該5筆土地非屬系爭房
    屋61板建字第766號建造執照之法定空地，且其受任新北市
    政府工務局之訴訟代理人，於臺北高等行政法院108年度訴
    更一字第55號案件答辯重申新北市工務局所為認定，係屬合
    法舉措。又新北市政府工務局109年5月14日新北工建字第10
    90825652號函，係其簽報機關首長核准後，檢送答辯狀及台
    灣都市計畫述要第一冊，為被告分署網頁公告資料，是其引
    用該公開資料作為訴訟上答辯，並無不法性，故其無故意或
    過失之不法侵害行為，亦未違反法令加損害於原告。
　㈣被告所任職之新北市政府工務局為建築法執行單位，而涉及
    都市計畫法者則為新北市政府城鄉發展局所職掌，是以，板
    橋都市計畫發布實施日期，既非其任職之新北市政府工務局
    之職掌業務，其自中央或地方主管機關公布之資料查知並陳
    報法院，自無違法之處。又系爭房屋61板建字第766號建造
    執照及62板使字第286號使用執照，係前臺北縣政府建設局
    依建築法規定所核發，已屬適用已發布都市計畫適用建築法
    之地區，而其所屬機關因行政訴訟所需，使用被告分署網頁
    所發佈「台灣都市計畫述要第一冊」電子檔案查詢，據以陳
    報法院，並無以不實資料欺瞞法院之情。
　㈤爰聲明:⒈原告之訴駁回。⒉如受不利判決，願供擔保，請准宣
    告免為假執行。　　　　
四、兩造間不爭執事項（院卷二第223頁）：
  ㈠原告於110年11月16日以書面向被告分署請求國家賠償(起訴
    狀原證2之協議通知書），經被告分署於同月19日發函拒絕
    （起訴狀原證3函文）。
  ㈡被告分署（改制前內政部營建署市鄉規劃局）編訂「台灣都
    市計畫述要（96年11月版）」（起訴狀原證4為第一冊節本)
　　。
  ㈢原告為系爭房屋之所有權人，系爭房屋為61板建字第766號建
    造執照之建築物，原告於104年間申請將亞東段865號應有法
    定空地，對新北市政府工務局回函不服，雙方於臺北高等行
    政法院108年度訴更一字第55號建築法事件審理中，新北市
    政府工務局於109年5月14日發函提出如起訴狀原證1之行政
    訴訟答辯狀二。
  ㈣被告林正揚為新北市政府工務局所屬之公務員，於上開行政
    爭訟中為新北市政府工務局之訴訟代理人之一(乙被證1)。
  ㈤原告於110年11月2日函請被告分署提供「44年4月26日發布之
    板橋都市計畫經台灣省都委會審核小組審核通過之會議紀錄
    」，被告分署於110年11月4日函覆並無相關資料如「起訴狀
    原證5函」。　　
五、得心證理由：　　
  ㈠原告依國家賠償法第2條規定，請求被告分署負損害賠償責任
    ，並無理由：　　
　⒈按因公務員執行職務行使公權力時，因故意或過失不法侵害
    人民自由或權利者，國家應負損害賠償責任。公務員怠於執
    行職務，致人民自由或權利遭受損害者亦同，國家賠償法第
    2條第2項定有明文。是以，國家賠償責任之成立，必以公務
    員（同條第1項定義性規定）於執行職務行使公權力時，有
    故意或過失侵害人民權利之行為，或怠於執行職務之不作為
    ，致人民之自由權利受有損害，且該故意過失之行為或怠於
    執行職務之不作為，與人民受損害之結果間，有相當之因果
    關係，方合於國家賠償請求之要件。
　⒉再按被告分署之組織設置，乃內政部營建署為辦理城鄉規劃
    及發展業務所特設。其掌理下列事項：一、區域發展策略與
    相關計畫之研究、分析、協調及擬訂。二、海岸、濕地復育
    策略與保育計畫之研擬、管理及工程執行。三、內政部訂定
    都市計畫之發展規劃及景觀設計。四、都市更新與城鄉開發
    之評估、協調及推動。五、城鄉發展之資訊整合應用及書圖
    之數位管理。六、其他有關城鄉發展事項，內政部營建署城
    鄉發展分署組織規程第1條、第2條定有明文。又本法之主管
    機關：在中央為內政部；在直轄市為直轄市政府；在縣（市
    ）為縣（市）政府。都市計畫之擬定、變更，依本法所定之
    程序為之。都市計畫由各級地方政府或鄉、鎮、縣轄市公所
    依第13條之規定擬定之。主要計畫擬定後，應先送由該管政
    府或鄉、鎮、縣轄市都市計畫委員會審議。主要計畫應依第
    20條之規定分別層報行政院或內政部核定之。都市計畫定期
    通盤檢討之辦理機關、作業方法及檢討基準等事項之實施辦
    法，由內政部定之。都市計畫經發布實施後，遇有第27條第
    1項各款所列情事之一時，當地直轄市、縣（市）政府或鄉
    、鎮、縣轄市公所，應視實際情況迅行變更，都市計畫法第
    4條、第8條、第13條本文、第18條前段、第20條第1項、第2
    6條、第27條等規定參照。是以，被告分署之行政職掌為「
    內政部訂定都市計畫之發展規劃及景觀設計」，並非都市計
    畫之擬定、變更、發布及實施機關至明，則都市計畫法規範
    之目的，並未賦予被告分署有主管機關地位及推行都市計畫
    之權限，是該管機關之公務員提供人民資訊非其機關法定職
    掌範圍，更難認所為與原告主張所謂權利遭受損害間有直接
    關連，是原告依大法官釋字第469號解釋，主張被告分署編
    訂台灣都市計畫述要之公文書，經新北市工務局於行政爭訟
    中援為證據，被告分署嗣未依職權查核資料，故意怠於行使
    職務，造成侵害原告自由權利云云，並無所據，自無成立國
    家賠償之餘地。
　⒊再者，國家賠償法第2條第2項所謂「行使公權力」，係指公
    務員居於國家機關之地位，行使統治權作用之公法行為而言
    ，包括運用命令及強制等手段干預人民自由及權利之行為，
    以及提供給付、服務、救濟、照顧等方法，增進公共及社會
    成員之利益，以達成國家任務之行為。惟查，被告分署本件
    單純提供資訊之行為，不具任何形成或確認特定效果之法效
    性，未對外發生法律效力，且未直接涉及決定人民權利義務
    之事項，亦無強制力，不屬公權力之行使，核與國家賠償法
    第2條第2項之構成要件不合，原告請求國家賠償，自不應允
    許。
  ㈡原告依民法第184條、第197條，請求被告林正揚損害賠償部
    分：　　　
  ⒈按因故意或過失，不法侵害他人之權利者，負損害賠償責任
    ，故意以背於善良風俗之方法，加損害於他人者，亦同。違
    反保護他人法律，致生損害於他人者，負賠償責任，但能證
    明其行為無過失者，不在此限，民法第184條有明文規定。
  ⒉是以，侵權行為所發生之損害賠償請求權，係以行為人故意
    或過失不法侵害他人之權利為成立要件，然查被告林正揚為
    新北市政府工務局所屬之公務員，於機關與原告之行政爭訟
    中擔任新北市政府工務局之訴訟代理人之一等情，既為兩造
    所不爭執，則被告林正揚基於機關授命，於行政爭訟事件中
    代理機關為訴訟行為，或為事實及法律上之陳述、證據資料
    之提出，係基於訴訟審理必要提出防禦方法，主觀上自非基
    於侵害原告權利的故意所為，其訴訟行為效力均直接歸屬本
    人即新北市政府工務局，況當事人間行政爭訟結果有賴行政
    法院法官斟酌全辯論意旨及調查證據心證判斷，並非僅因被
    告林正揚片面陳詞及舉證即率予認定，自難以因原告獲得敗
    訴判決，即謂其權利受有侵害，是原告提起本訴主張被告林
    正揚對其應負侵權行為損害賠償責任云云，同無理由。
  ㈢綜上所述，原告依國家賠償法第2條第2項及民法第184條、第
    197條等規定，提起本件訴訟，請求被告應賠償1,500,001元
    ，均為無理由，應予駁回
六、本件事證已臻明確，兩造其餘主張陳述及所提證據方法，經
    本院斟酌後認均不足以影響本判決結果，自無逐一詳予論駁
    之必要。至原告聲請調閱資料（院卷二第49頁、第225頁）
    屬都市計畫法行政訴訟事件的爭執內容，原告主張事實既與
    國家賠償或侵權要件不符，上開證據資料與本件無直接關連
    性，自無調查必要。
七、訴訟費用負擔之依據：民事訴訟法第78條。
中　　華　　民　　國　　111 　年　　4　　月　　29　　日
                  民事第三庭    法　官　林瑋桓
以上正本係照原本作成。
如對本判決上訴，須於判決送達後二十日內向本院提出上訴狀。
如委任律師提起上訴者，應一併繳納上訴審裁判費。
中　　華　　民　　國　　111 　年　　4　　月　　29　　日
                                書記官　江慧君